臺灣高等法院高雄分院民事判決　　　　　 96年度家上字第2號
上　訴　人　甲○○
被上訴人　　乙○○
上列當事人間離婚事件，上訴人對於中華民國95年12月4 日臺灣
高雄地方法院95年度婚字第1292號第一審判決提起上訴，本院於
96年1 月23日言詞辯論終結，判決如下：
    主  文
上訴駁回。
第二審訴訟費用由上訴人負擔。
　　事實及理由
一、上訴人主張：兩造於民國55年間結婚，現婚姻關係存續中，
    婚後夫妻感情尚融洽，並育有一名子女已成年，兩造婚後一
    直同居在高雄縣內門鄉內豐村13甲38號之處所，但被上訴人
    長期以來都不照顧上訴人，被上訴人討厭上訴人、看上訴人
    不順眼，並於91年6 月23日將上訴人趕出兩造住處，上訴人
    無奈只得自己搬出住處，在外一人獨自生活，被上訴人不願
    離婚是為了要等上訴人死後再領取上訴人之俸給，兩造分居
    迄今已4 年多，兩造間之婚姻關係已破裂而達難以維持之程
    度，爰依民法第1052條第2 項之規定，提起本訴，聲明准其
    與被上訴人離婚。原審判決駁回後，上訴人不服提起上訴，
    其上訴聲明：(一)原判決廢棄。(二)准上訴人與被上訴人離婚。
    (三)第一、二審訴訟費用由被上訴人負擔。
二、被上訴人則以：被上訴人不同意離婚，被上訴人並未趕上訴
    人出去，是上訴人嫌棄被上訴人，被上訴人在91年6 月23日
    自己搬離高雄縣內門鄉兩造同居處所，被上訴人希望上訴人
    回家，且要女兒請上訴人回家，是上訴人不願回來與被上訴
    人同居，上訴人甚至瞞著被上訴人，自己辦理將戶籍單獨遷
    出高雄市現址，被上訴人隨時歡迎上訴人回兩造一直同居之
    高雄縣內門鄉老家同住，不願離婚。其答辯聲明：(一)上訴駁
    回。(二)訴訟費用由上訴人負擔。
三、兩造不爭執及爭執事項：
  (一)不爭執部分：
    1.兩造於民國55年間結婚，目前婚姻關係存續中，兩造婚後
      一直共同住居在高雄縣內門鄉內豐村13甲38號。
    2.上訴人於91年6 月23日即搬出上址而至高雄市現住所，分
      居迄今。
  (二)爭執部分：
    上訴人主張被上訴人未予照顧，且將其趕出，兩造間有民法
    第1052條第2 項之重大事由，難以維持婚姻，請求與被上訴
    人離婚，有無理由？
四、本院得心證之理由分論如下：
  (一)按民法第1052條第2 項規定，有同法條第1 項以外之重大事
    由，難以維持婚姻者，夫妻之一方得請求離婚。但其事由應
    由夫妻之一方負責者，僅他方得請求離婚。本條文所稱難以
    維持婚姻之重大事由，其判斷標準應指婚姻是否已生破綻，
    而無回復之希望，且須客觀上所造成難以維持婚姻之事實，
    已悖於人倫秩序，任何人處於同一情況下，均將喪失維持婚
    姻意願之程度，始足當之。非僅憑婚姻之一方主觀上已經喪
    失維持婚姻意願即得任意主張之，如此，方能維護婚姻制度
    之安定、家庭生活之美滿幸福。且民法第1052條第2 項之增
    列概括規範得請求離婚之事由，而不侷限於同法條第1 項所
    列舉之10款離婚事由，使裁判離婚之事由更富彈性，並符合
    現代多元之社會生活之需求，惟亦非無限制之擴張，除上揭
    應依客觀情事判斷是否已達難以維持婚姻之重大事由外，尚
    須夫妻之一方，對於該重大事由之發生無故意或過失責任，
    或僅應負較輕責任之一方得對他方請求離婚，或夫妻雙方均
    有責任，且難分輕重時，雙方均得請求離婚。此為法院裁判
    離婚事件所採之一致見解，合先說明。
  (二)次按夫妻互負同居之義務，為民法第1001條前段所明定。本
    件兩造自民國55年結婚後即一直同住在高雄縣內門鄉，為兩
    造所不爭，並有戶籍謄本在原審卷可稽。上訴人固於91年6
    月23日搬離上址，上訴人雖稱係被上訴人將其趕出，並舉兩
    造之女陳秋琪為證。惟據證人陳秋琪於96年1 月23日在本院
    證稱：「91年6 月23日是因我繼父（指上訴人）的女兒從大
    陸來看他爸爸，當時一起住在內門鄉的老家，後來我繼父覺
    得大家住在一起，他夾在中間很難做人，所以要到我那裡住
    ，只住了40幾天，不是住4 個月，我繼父並不是被我母親（
    指被上訴人）趕出來的，後來我繼父的大陸女兒有陸續再來
    ，但繼父已經在高雄市埕區有房屋，所以就住在那裡，沒
    有再住在我家了」，上訴人對於其繼女陳秋琪之上開證言內
    容表示沒有意見。足見上訴人所稱被上訴人將其自高雄縣內
    門鄉之老家趕出來云云，核與事實不符，不足採信。
  (三)次查上訴人另主張：被上訴人看他不順眼，不照顧他，夫妻
    沒有感情，被上訴人不願離婚，只是想上訴人往生之後，繼
    續領取俸給云云，未據舉證以實其說，按當事人主張有利於
    己之事實者，就其事實有舉證責任。為民事訴訟法第277 條
    所明定，上訴人顯然無法舉證證明有可歸責於被上訴人之重
    大事由，致難以維持婚姻。況被上訴人在本院審理中，一再
    表明歡迎上訴人回老家同住。而上訴人自91年6 月23日起搬
    離兩造原同住之處所，兩造分居迄今逾4 年半，固屬事實，
    但並非被上訴人將上訴人趕出，已詳如前述，是以兩造未能
    同居一室，責任不在被上訴人，且兩造亦無重大事由，難以
    維持婚姻，上訴人主張依民法第1052條第2 項，以兩造間有
    重大事由，難以維持婚姻，且其責任在被上訴人為由，訴請
    裁判離婚，為無理由，不應准許，原審為上訴人敗訴之判決
    ，核無不合，上訴人上訴意旨指摘原判決不當，求為廢棄改
    判，為無理由，應予駁回上訴。
五、據上論結，本件上訴為無理由，依民事訴訟法第449 條第1
    項、第78條判決如主文。
中　　華　　民　　國　　96　　年　　2 　　月　　6 　　日
                            民事第一庭
                                審判長法官   黃金石
                                法      官   林健彥
                                法      官   林紀元
以上正本證明與原本無異。
如對本判決上訴，須於判決送達後20日內向本院提出上訴狀，其
未表明上訴理由者，應於上訴後20日內向本院提出上訴理由書（
均須按他造當事人之人數附繕本）。上訴時應提出委任律師或具
有律師資格之人之委任狀，並依附註條文規定辦理。
中　　華　　民　　國　　96　　年　　2 　　月　　7 　　日
　　　　　　　　　 　 　　　　　書  記  官　 劉金萍
附註：
民事訴訟法第466條之1：
對於第二審判決上訴，上訴人應委任律師為訴訟代理人，但上訴
人或其法定代理人具有律師資格者，不在此限。
上訴人之配偶、3 親等內之血親、2 親等內之姻親，或上訴人為
法人、中央或地方機關時，其所屬專任人員具有律師資格並經法
院認為適當者，亦得為第三審訴訟代理人。第1 項但書及第2 項
情形，應於提起上訴或委任時釋明之。
                                                 QW
